臺灣高等法院臺南分院刑事判決　　95年度重上更(五)字第89號
上　訴　人
即　被　告　乙○○
選任辯護人　賴鴻鳴律師
　　　　　　黃俊達律師
　　　　　　莊信泰律師
上　訴　人
即　被　告　丙○○
選任辯護人　郭國益律師
上　訴　人
即　被　告　甲○○
選任辯護人　林瑑琛律師
上　訴　人
即　被　告　丁○○
選任辯護人　林瑞成律師
上列上訴人因違反貪污治罪條例案件，不服臺灣臺南地方法院八
十六年度訴字第一九六八號中華民國八十八年二月二十五日第一
審判決（起訴案號：臺灣臺南地方法院檢察署八十六年度偵字第
九三四七號），提起上訴，本院判決後，經最高法院第五次發回
更審，本院判決如下：
    主  文
原判決關於被告乙○○、甲○○、丙○○、丁○○經辦公用工程
浮報價額、收取回扣部分撤銷。
乙○○、甲○○、丙○○、丁○○共同連續公務員明知為不實之
事項，而登載於職務上所掌之公文書，足以生損害於公眾，乙○○處有期徒刑參年陸月，甲○○、丙○○各處有期徒刑壹年陸月
，丁○○處有期徒刑貳年。甲○○、丙○○均緩刑參年，丁○○
緩刑肆年。
    事  實
一、乙○○（被訴對於職務上之行為收受不正利益部分業經本院
    更四審判決無罪確定）自民國七十九年六月間起，任職於行
    政院退除役官兵輔導委員會（下稱退輔會）佳里榮譽國民之
    家（下稱佳里榮家）主任，負責綜理佳里榮家所有業務。甲○○自七十九年底起至八十二年底止，丙○○自八十二年底
    迄八十六年間，相繼在佳里榮家秘書室，擔任經辦採購、修
    繕維護等業務。丁○○則自八十二年三月十六日起至八十六
    年一月十六日退休止，擔任佳里榮家會計主任，負責榮家帳
    目審核、經費報銷等職務，均係依據法令從事公務人員。
二、詎乙○○自七十九年底起，因榮家主管特支費，不敷該榮家
    年節慰問送禮及與相關單位業務往來開銷，竟自八十二年三
    月間起，至八十六年三月間止（如附表一會計帳目日期欄所
    示），與甲○○（八十二年三月至六月止）、丙○○（八十
    五年九月至八十六年三月止）、丁○○（八十二年三月至八
    十六年一月十六日止），共同基於概括犯意聯絡，指示經管
    榮家採購、修繕業務承辦人甲○○、丙○○，配合會計室主
    任丁○○，利用佳里榮家購辦公用物品之機會，與附表所列
    之瑞菁裝潢公司、東隆五金行、通福行、騰源公司、宏欣書
    坊、龍安建材行、長發不鏽鋼廠、一新衛生工程行、德昌印
    刷等不詳姓名成年負責人間，基於公務員登載不實公文書之
    犯意聯絡，由如附表一所列瑞菁裝潢公司等不詳姓名成年負
    責人，開具浮列不實價額、數量之相關收據憑證，交丁○○
    將該不實浮報數額，登載於其等職務上製作佳里榮家帳冊公
    文書，足生損害於佳里榮家（浮報金額、時間均如附表現金
    帳目金額欄所示）；乙○○、甲○○、丙○○、丁○○等人
    先後浮報之公款計達新台幣（下同）九十二萬四千五百五十
    三元（甲○○浮報金額加丙○○浮報金額，即二十六萬一千
    一百元加六十六萬三千四百五十三元，等於九十二萬四千五
    百五十三元），甲○○參與浮報之公款共二十六萬一千一百
    元，丙○○參與浮報之公款共計六十六萬三千四百五十三元
    ，丁○○參與浮報之公款（即甲○○浮報金額加丙○○浮報
    金額，再扣除丁○○八十六年一月十六日退休後三筆八十六
    年三月份丙○○浮報金額，分別為一萬四千二百五十元、三
    萬元、三萬六千元）共計八十四萬四千三百零三元（均詳如
    附表扣案現金帳目金額欄所示）。
三、案經法務部調查局高雄市調查處移送台灣高雄地方法院檢察
    署呈請台灣高等法院檢察署核轉台灣台南地方法院檢察署檢
    察官偵查起訴。
    理  由
壹、程序部分：
    按被告以外之人於審判外之陳述，雖不符前四條之規定，而
    經當事人於審判程序同意作為證據，法院審酌該言詞陳述或
    書面陳述作成時之情況，認為適當者，亦得為證據。當事人
    、代理人或辯護人於法院調查證據時，知有第一百五十九條
    第一項不得為證據之情形，而未於言詞辯論終結前聲明異議
    者，視為有前項之同意，刑事訴訟法第一百五十九條之五定
    有明文。查本件檢察官所舉所有書面及言詞陳述之證據能力
    ，經本院於審理時提示被告等人及渠等之辯護人均表示無意
    見，迄於言詞辯論終結前亦未聲明異議，可認為同意作為證
    據，本院審酌該供述證據之取得過程並無瑕疵，與本案待證
    事實間復具有相當之關聯性，以之為本案證據尚無不當，自
    得採為證據，先予敘明。
貳、有罪部分：
一、訊據上訴人即被告乙○○、甲○○、丙○○、丁○○四人，
    均供承於前揭時間，依序分別任職佳里榮家主任、秘書室、
    會計主任，負責綜理該榮家所有業務，經辦採購、修繕維護
    業務及榮家帳目審核經費報銷業務；其中被告甲○○、丙○○均坦承有附表一所示浮報價額、數量等情事。被告乙○○
    則、丁○○則均辯稱：所審核之經費都是公款公用，沒有浮
    報云云。
二、經查：
  (一)被告乙○○自七十九年六月間起，任職佳里榮家主任，負責
    綜理該榮家所有業務；被告甲○○自七十九年底起，至八十
    二年底止，被告丙○○自八十二年底起迄八十六年間，二人
    相繼在佳里榮家秘書室經辦採購、修繕維護等業務；被告丁○○則自八十二年三月十六日起至八十六年一月十六日退休
    止，擔任佳里榮家會計主任，負責榮家帳目審核經費報銷等
    職務，迭據被告乙○○、甲○○、丙○○、丁○○渠等四人
    供認在卷（詳本院更二審卷(二)二七六至二七七頁）。
  (二)關於被告乙○○如何指示被告甲○○、丙○○、丁○○等人
    ，利用購辦公用物品及維護修繕工程機會，以浮報價額手法
    ，從中虛列帳目挪用公款等情，亦據被告甲○○、丙○○、
    丁○○三人，先後在調查處及偵審中供承，並一致供稱附表
    一所列之金額確為其等浮報之金額（丙○○並於本院更一審
    時供承原判決附表一所列第二十筆採購項目（垃圾袋）應為
    六萬五千元，而非六萬七千一百七十五元，見本院更一審卷
    (二)一四頁），並有被告甲○○、丙○○所登載現金帳冊、被
    告丁○○所記載帳目便條、長發不銹鋼設計廠開立估價單及
    該廠於台南區中小企業銀行安和分行代收款項紀錄簿、暨佳
    里榮家業務費、維護費、事務費等行政經費明細帳存卷足稽
    （詳外放乙○○等涉嫌貪污案證據資料八七頁證物袋內所附
    長發不銹鋼公司代收款項紀錄簿、活期存款存摺、估價明細
    表各一本）。
  (三)又被告丙○○於「長發不銹鋼廠」承包佳里榮家熱水用鍋爐
    瓦斯點火、配管工程時，要求長發不銹鋼廠浮報工程款乙節
    ，更據長發不銹鋼廠員工張文法、負責人陳憲發於八十六年
    五月十四日分別在調查處供證在卷（詳高雄地檢署一二二四
    七號偵查卷卅二、卅七頁），並有長發不銹鋼廠代收款項紀
    錄簿、估價單等在卷可佐（詳外放乙○○等涉嫌貪污案證據
    資料八七頁證物袋內所附長發不銹鋼公司代收款項紀錄簿、
    估價明細表各一本）。再觀諸扣案現金帳冊五張（詳外放乙○○等涉嫌貪污案證據資料廿六至卅頁），係被告丙○○所
    製作，內容係關於被告浮報或虛報採購數額取得公款數額及
    支用流向，核與丁○○所製關於佳里榮家業務費或維護費支
    出「帳目便條紙」七張記載內容大致相合（詳外放乙○○等
    涉嫌貪污案證據資料十九至廿五頁）；且各該現金帳冊及帳
    目便條紙，係由法務部調查局高雄市調查處於八十六年五月
    十四日，在被告乙○○台南縣新化鎮○○街九巷七號之二住
    處搜得，並據被告丁○○八十六年五月十九日在調查處供稱
    ：每月丙○○均會將該月採購浮報金額列帳給我，再由我親
    手謄寫送給主任，用來與丙○○製作「現金帳冊」核對，如
    現金帳冊與帳目便條紙有不符，可能係我記帳時筆誤，至「
    帳目便條紙及現金帳冊」，係由我與丙○○交給乙○○作核
    對用，所以才存置於乙○○住宅等語甚詳（詳外放乙○○等
    涉嫌貪污案證據資料十六頁所附筆錄）。參以佳里榮家製有
    會計帳目，乙○○若關心帳目，儘可向會計室調閱正式帳冊
    ，何必囑丙○○、丁○○另行製作現金帳目或便條紙供其核
    對，是乙○○辯稱，其未指示丙○○、甲○○、或丁○○等
    人，浮報價額挪用公款，且不知悉丙○○等人未依規定行事
    云云，顯難憑信。
  (四)至於最高法院於前審發回要旨指摘「貪污治罪條例第四條第
    一項第三款之所謂浮報價額，係指虛列支出，或以少報多，
    致帳目支出金額與實際支出金額不符者而言。因此，認定浮
    報之金額，應以其帳目上支出之金額，及其實際上支出之金
    額，作為計算之基礎，而以前者扣除後者所得之差額，為其
    浮報牟取之金額。原判決認定乙○○、丙○○、甲○○、丁○○等人購辦公用物品，先後以浮報價額之方法，從中浮報
    公款共計九十二萬四千五百五十三元等情。惟其僅於原判決
    附表一內各欄列載『榮家會計帳目金額』及『扣案現金帳目
    金額』，並未詳細記載各該筆採購項目究竟是否真實，以及
    其實際支出之金額若干。所謂『榮家會計帳目金額』是否為
    帳面上支出之金額，而『扣案現金帳目金額』究指『實際支
    出之金額』或係『浮報、虛報之金額』？尚未明瞭」等語。
    經質之被告甲○○供稱：」我們都個人先代墊再去找單據，
    等找齊單據再申報，會計再撥錢給我們」等語，被告丙○○
    則供稱：「都是個人先代墊，再去找單據，俟找齊單據再申
    報會計才撥錢」、「（你經手部分，從八十五年九月六開始
    ，有沒有這些支出？（提示更三判決附表）有這些支出，只
    是以少報多。」等語，被告丁○○則稱：「有這些支出，只
    是以少報多，實際支出部份都有單據，單據都送退輔會登記
    。」、「單據的保管期限為兩年，兩年一到單據就銷燬，單
    據現在已經不在。」等語，而被告辯護人則稱：報帳跟會計
    將錢撥入的時間有出入，實際支出部分沒有證據，有可能先
    代墊好幾次才去找發票，實付的金額無可考；沒有辦法整理
    出實際支出之單據等語（見本院更四審卷(一)第一三八頁起至
    第一四０頁），而檢察官迄未能提出被告等人帳目支出與實
    際支出之金額以供本院查證，則被告等人帳目支出與實際支
    出已無從查考。惟就「附表現金帳目欄所載之金額為浮報之
    金額」一節，檢察官與被告及其辯護人均未予爭執（見本院
    更四審卷第一六六頁起至第一六七頁），而本件確有浮報，
    又為被告丙○○、甲○○、丁○○供明在卷，則關於被告乙○○等人浮報之金額，自應以附表現金帳目欄所載之金額為
    浮報之金額，應可認定。從而被告乙○○先後浮報之公款計
    達新台幣（下同）九十二萬四千五百五十三元（甲○○浮報
    金額加丙○○浮報金額，即二十六萬一千一百元加六十六萬
    三千四百五十三元，等於九十二萬四千五百五十三元），被
    告甲○○參與浮報之公款共二十六萬一千一百元，被告丙○○參與浮報之公款共計六十六萬三千四百五十三元，被告丁○○參與浮報之公款（即甲○○浮報金額加丙○○浮報金額
    ，再扣除丁○○八十六年一月十六日退休後三筆八十六年三
    月份丙○○浮報金額，分別為一萬四千二百五十元、三萬元
    、三萬六千元）共計八十四萬四千三百零三元（均詳如附表
    一扣案現金帳目金額欄所示）。
  (五)末查，被告乙○○、甲○○、丙○○、丁○○等人利用佳里
    榮家購辦公用物品之機會，由附表所列之瑞菁裝潢公司、東
    隆五金行、通福行、騰源公司、宏欣書坊、龍安建材行、長
    發不鏽鋼廠、一新衛生工程行、德昌印刷等不詳姓名成年負
    責人開具浮列不實價額、數量之相關收據憑證，交由被告丁○○將該不實浮報數額，登載於其等職務上製作佳里榮家帳
    冊公文書，而浮報附表現金帳目金額欄所示之金額，自足生
    損害於佳里榮家，則被告乙○○等人與上開瑞菁裝潢公司、
    東隆五金行、通福行、騰源公司、宏欣書坊、龍安建材行、
    長發不鏽鋼廠、一新衛生工程行、德昌印刷等不詳姓名成年
    負責人就上開公文書登載不實，及業務上文書登載不實犯行
    ，彼此間有犯意聯絡及行為分擔，應可認定。
  (六)綜上所述，被告乙○○、甲○○、丙○○、丁○○四人確有
    浮報附表現金帳目金額欄所載之金額之事實，被告乙○○、
    丁○○所辯，顯係事後卸責之詞，不足採信。本件事證明確
    ，被告乙○○等四人犯行，均堪認定。
三、論罪部分：
  (一)按行為後法律有變更者，適用行為時之法律。但行為後之法
    律有利於行為人者，適用最有利於行為人之法律，刑法第二
    條第一項定有明文。查刑法業於九十四年一月七日修正，同
    年二月二日公布，並於九十五年七月一日施行。是被告行為
    後，法律顯已有變更。茲比較本件所涉新舊刑法如下：
  1.連續犯部分：
    按被告行為後，刑法第五十六條連續犯規定，業於九十四年
    一月七日修正公布刪除，並於九十五年七月一日施行，則被
    告等人犯行，因行為後新法已刪除連續犯規定，該刪除雖非
    犯罪構成要件變更，但已影響行為人刑罰法律效果，自屬法
    律有變更，依新法第二條第一項規定，比較結果，以適用被
    告等人行為時法律即修正前刑法第五十六條，論以連續犯，
    較有利被告（最高法院九十五年第八次刑事庭會議決議參照
    ）。
  2.牽連犯部分：
    按被告行為後，刑法第五十五條牽連犯規定，業於九十四年
    一月七日修正公布刪除，並於九十五年七月一日施行，則被
    告等人所犯公文書登載不實罪及業務上文書登載不實罪，應
    依數罪併罰規定分論併罰，此刪除雖非犯罪構成要件之變更
    ，但顯已影響行為人刑罰法律效果，自屬法律有變更，比較
    新舊法結果，修正後規定，並非較有利於被告等人，依刑法
    第二條第一項前段規定，仍應適用較有利於被告等人行為時
    法律（即舊刑法）論以牽連犯（最高法院九十五年第八次刑
    事庭會議決議參照）。
  3.修正前刑法第二十八條共犯係規定：「二人以上共同實施犯
    罪之行為者，皆為正犯」，修正後則規定為：「二人以上共
    同實行犯罪之行為者，皆為正犯」，揆諸本條之修正理由係
    為釐清陰謀共同正犯、預備共同正犯、共謀共同正犯是否合
    乎本條規定之正犯要件。而被告等人所為本件犯行，既屬實
    行犯罪行為之正犯，則適用修正前之舊法並無不利於被告。
  4.刑法第二百十五條業務登載不實罪，法定刑得科科銀元五百
    元以下罰金，而修正後刑法施行法增訂第一條之一：「中華
    民國九十四年一月七日刑法修正施行後，刑法分則編所定罰
    金之貨幣單位為新臺幣。九十四年一月七日刑法修正時，刑
    法分則編未修正之條文定有罰金者，自九十四年一月七日刑
    法修正施行後，就其所定數額提高為三十倍。但七十二年六
    月二十六日至九十四年一月七日新增或修正之條文，就其所
    定數額提高為三倍」。刑法第三十三條第五款修正為：「罰
    金：新臺幣一千元以上，以百元計算之」，是依修正後之法
    律，刑法第二百十五條業務登載不實罪所得科處之罰金刑最
    高為新臺幣一萬五千元，最低為新台幣一千元。而依被告等
    人行為時之刑罰法律，即罰金罰鍰提高標準條例第一條前段
    規定之提高倍數十倍及刑法第三十三條第五款規定之罰金最
    低額一元計算，刑法第二百十五條業務登載不實罪所得科處
    之罰金刑最高為銀元五千元即新臺幣一萬五千元，最低為銀
    元一元即新台幣三元。最高額雖均與新法同，然最低額均僅
    為新臺幣三元。因此，比較上述修正前、後之刑罰法律，自
    以被告等人行為時之舊法較有利於被告等。
　5.本件涉及法律變更部分，綜合上述比較新舊法之規定，以舊
　  刑法有利於被告，依新刑法第二條第一項規定，自應適用行
    為時舊法。至本件被告等人行為後，刑法第七十四條規定，
    固於九十五年七月一日修正施行。然行為人是否符合緩刑要
    件，其判斷標準，非以行為時法律為依據，而係以裁判時法
    律為依據，蓋緩刑條件並非針對行為而設，而係針對宣告刑
    作為宣告緩刑條件，故以裁判時法律為準據，核先敘明。
  (二)查被告乙○○、甲○○、丙○○、丁○○四人，如前所述依
    序任職佳里榮家主任、秘書室、會計主任，負責綜理該榮家
    所有業務，經辦採購、修繕維護業務，及榮家帳目審核經費
    報銷業務，均為依據法令從事公務人員，竟於購辦公用物品
    時，由附表所列之瑞菁裝潢公司、東隆五金行、通福行、騰
    源公司、宏欣書坊、龍安建材行、長發不鏽鋼廠、一新衛生
    工程行、德昌印刷等不詳姓名成年負責人開具浮列不實價額
    、數量之相關收據憑證，交由丁○○將該不實之浮報數額，
    登載於會計帳冊，致自足生損害於佳里榮家，是核：
  1.被告乙○○等四人所為，均係犯刑法第二百十三條公文書登
    載不實罪、第二百十五條業務上文書登載不實罪。被告乙○○、丙○○、甲○○、丁○○四人，雖不具廠商執行業務身
    分，另附表所列各廠商不詳姓名成年負責人雖不具從事公務
    人員身分，然因其等相互利用他方行為，以遂行犯罪，而共
    同實施犯罪行為，依刑法第三十一條第一項規定，應就全部
    犯行負責，而均應論以各該犯罪共同正犯。
  2.被告乙○○、丁○○與甲○○就附表榮家會計帳目日期欄八
    十二年三月間至六月間所示之犯行；被告乙○○、丁○○與
    丙○○就附表榮家會計帳目日期欄內所示八十五年九月間至
    八十六年一月三日間犯行；被告乙○○與丙○○就附表榮家
    會計帳目日期欄內所示八十六年一月十四日至同年三月間犯
    行，各該相關被告就各該期間之犯行，彼此間均有犯意聯絡
    及行為分擔，均應論以各該犯罪共同正犯。
  3.又被告乙○○、丙○○、甲○○、丁○○四人，先後多次所
    犯公文書登載不實罪、業務上文書登載不實罪，各罪時間緊
    接，所犯基本構成要件相同，顯均係基於概括犯意反覆為之
    ，為連續犯，均應依修正前刑法第五十六條規定，依情節較
    重者論以一罪（即以犯罪所得較高者論罪），並均依法加重
    其刑。
  4.再被告四人所犯上開公文書登載不實罪、業務上文書登載不
    實罪間，具有方法結果之牽連關係，為牽連犯，均應依修正
    前刑法第五十五條規定，各從一重依修正前刑法第二百十三
    條公文書登載不實罪處斷。
  5.公訴意旨認被告等四人均係犯貪污治罪條例第四條第一項第
    三款之罪，尚有未洽（此部分另詳後述），惟其起訴之基本
    事實既屬同一，本院就被告四人所犯上開公文書登載不實罪
    、業務上文書登載不實罪，自得逕予變更起訴法條，併此敘
    明。
  (三)原審認被告乙○○、甲○○、丙○○、丁○○四人，罪證明
    確，因予論罪科刑，固非無見。惟查：1.被告乙○○、甲○○、丙○○、丁○○四人，參與犯罪時間各詳如事實欄及附
    表所載，乃原判決竟謂渠等四人犯罪時間，均自八十二年間
    起至八十六年一月間止，且誤認渠等四人浮報公款，均為九
    十二萬六千七百二十八元。2.被告四人所為僅係犯刑法第二
    百十三條公文書登載不實罪、第二百十五條業務上文書登載
    不實罪，原判決逕認被告四人均犯貪污治罪條例第四條第一
    項第三款之罪外，且被告乙○○、丙○○、丁○○尚構成經
    辦公用工程浮報價額罪，暨被告四人浮報所得之經費即為其
    等浮報取得之財產，均有不當。3.又被告乙○○、甲○○、
    丙○○、丁○○四人，所犯公文書登載不實罪、業務上文書
    登載不實罪，尚有與附表所列各承包廠商不詳姓名之負責人
    ，有犯意之聯絡及行為之分擔，乃原判決漏未論及被告四人
    ，與各該承包廠商之負責人，具共同正犯關係，且漏未論被
    告四人併犯有業務上文書登載不實罪，並就被告所犯公文書
    登載不實罪部分，漏未論述認定足以生損害於他人（佳里榮
    家），顯有未當。本件被告乙○○、甲○○、丙○○、丁○○等四人上訴意旨，均否認有何貪汙犯行，分別指摘原判決
    不當，均為有理由，且原判決復有上開可議之處，即均屬無
    可維持，應由本院將原判決此部分撤銷改判。
  (四)爰分別審酌被告乙○○擔任榮家首長，不知為人表率，擅權
    命令部屬違法亂行，被告丙○○、甲○○、丁○○三人均為
    人部屬，事事須聽命於被告乙○○，自主性甚低，及被告四
    四人之職務、任職久暫、素行、手段、所生危害及渠各該被
    告犯後態度等一切情狀，對被告乙○○量處有期徒刑三年六
    月，對被告甲○○、丙○○分別量處有期徒刑一年六月，對
    被告丁○○量處有期徒刑二年，以示懲儆。末查被告丙○○
    、甲○○、丁○○三人均未曾受有期徒刑以上刑之宣告，有
    卷內前科表可查，渠等經此偵審程序之教訓，均應知警惕諒
    無再犯之虞，本院因認對於渠等所宣告之刑，以暫不執行為
    適當，爰就被告甲○○、鄭人部分併諭知緩刑三年，就被告
    丁○○部分併諭知緩刑四年，以勵自新。
參、不另為無罪諭知部分：
一、公訴意旨另以：被告乙○○等人利用佳里榮家購辦公用物品
    之機會，以浮報價額、數量或向廠商收取回扣等方法，從中
    牟取公款，供被告乙○○私人交際應酬及送禮等支用，計八
    十二年五月至九月、八十五年九月至十二月、八十六年一、
    三、四、五月等十三個月中，乙○○等人先後浮報並牟取之
    不法公款計達九十二萬四千五百五十三元，因認被告等人就
    此浮報公款部分，亦涉有貪污治罪條例第四條第一項第三款
    之浮報價額罪嫌云云。
二、訊據被告乙○○等人均堅決否認有何貪污犯行，被告乙○○
    辯稱：縱使有浮報購辦公用物品之金額，但被告並沒有將浮
    報的金額納入私囊，故無貪污可言；被告甲○○辯稱：我是
    奉被告乙○○之命行事，是循往例辦事，確實有浮報或是拿
    真發票、收據回來報假帳，之後廠商會把差額退還給我們，
    我們再用在公務之用，在我剛就職不到四個月，逢年過節時
    ，被告乙○○告訴我說他要辦活動，他要錢叫我要想辦法，
    我們就去找錢、找發票籌錢給主任即被告乙○○辦活動等語
    ；被告丙○○辯稱：我是承接甲○○的業務，依循往例並奉
    命行事，沒有貪污，每次逢年過節被告乙○○都會指示我去
    開會，是會計主任下條子給我，我都很傷腦筋，我不但沒貪
    污，還自貼腰包等語；被告丁○○辯稱：每次過年過節或是
    榮民節，上面有命令可用的經費在預算內，我們只好去找發
    票在首長的特支費上下支出，首長的特支費一個月是壹萬壹
    仟元，但光是送禮就不夠了，所以在年節、慶典活動，上面
    就指示我們可以在各項費用項下支出，所以我認為我們並不
    違法，這樣的作法並沒有消耗國家預算，所作所為並非供被
    告乙○○私人所用，很多事情主任沒參與，主任只是指示我
    們採購、會計人員要協同辦好等語。
三、公訴意旨認被告等涉犯上開貪污罪嫌，無非係以被告甲○○
    、丙○○、丁○○等三人於調查站詢問及檢察官偵查中之供
    述為其論據。惟按所謂浮報價額，係指虛偽增報應付之價額
    ，而以其間之價差圖利自己或第三人而言（參照最高法院八
    十六年度台上字第二五三六號、第二一八六號、八十五年度
    台上字第二三九四號、七十九年度台上字第二二二二號、七
    十五年度台上字第五一三六號判決）。是構成貪污治罪條例
    第四條第一項第三款公務員購辦公用物品浮報價額罪，除須
    有浮報價額之行為外，尚應以浮報所得圖利自己或第三人之
    部分始能認定係浮報價額所得之財產，如浮報價額所得全部
    用於公用而無圖利自己或第三人，應僅係公務員登載不實之
    問題，難認構成前開貪污治罪條例之犯罪。經查：
  (一)被告甲○○、丙○○於調查處調查時雖均一致指稱被告乙○○將前述浮報所得之經費用作其私人交際應酬及送禮所用，
    每逢春節、端午節、中秋節皆會指示並交付長官名單，要伊
    等代為前往送禮云云（見調查處證據資料卷第一至三頁、第
    十一頁），惟被告乙○○係如何以浮報之公款作為其私人「
    何項」交際應酬或送禮支出，未據甲○○、丙○○指明，且
    渠等嗣均否認知悉被告乙○○是否確曾將浮報留用之公款支
    應其私人交際應酬及送禮，並供稱因事關其私密，被告等人
    根本不知，且從未或其告知等語。故此部分首應審酌者厥為
    被告等人浮報留用之公款是否確係用於與佳里榮家業務相關
    之支出，或係僅供被告乙○○私人交際應酬。而依據本件扣
    案現金帳冊之記載，可知本案浮報款項之支出如下：
  1.依據調查處證據資料卷一第十三頁所附現金帳冊之記載（係
    由承辦採購業務之被告甲○○按月將列帳報予被告丁○○，
    再由丁○○謄寫後交付被告乙○○核閱），可知被告等人於
    八十二年五月至九月所浮報採購金額之支出項目及金額為：
    92.4.27~30（南縣榮助處）餐費41730元、92.5.18支代墊陳
    年高粱酒26640元、92.6.1支六月份特支費5000元、92.6.7
    支獎金（薛）10000元、92.6.8支王明舉等十八位幹部獎金
    41000元、92.6.8支購油漆48000元、92.6.8支首長台北慰問
    榮民10000元、92.7.5支首長七月份特支費5000元、92.6.8
    支端節禮品29320、92.8.2支首長八月份特支費5000元、92
    .8.14 支首長北上十四全會、餐費、機票、雜支22910元、9
    2.9.1支首長九月份特支費5000元。
  2.依據調查處證據資料卷一證物袋內所附現金帳冊之記載（係
    由承辦採購業務之被告丙○○按月將列帳報予被告丁○○，
    再由丁○○謄寫後交付被告乙○○核閱），可知被告等人於
    八十五年九月至十二月間浮報採購金額之支出項目及金額為
    ：(1)八十五年九月間：主任（紅包）2000元、乙○○台北請
    客50000元、XO酒十瓶26000元、文旦八箱九七斤、寄文旦郵
    資565元、文旦三四七斤、文旦郵資210元、魚罐（賴律師）
    1310元、咖啡禮盒（賴律師）800元、文旦十一斤（程將軍
    ）550元、寄程將軍文旦郵資179元；(2)八十五年十月間：招
    待外賓二次3000元、支送小孩紅包2000元、金門高梁兩箱10
    800元、迎賓8260元；(3)八十五年十一月間：刮鬍刀、鞋油
    275元、主任彈床4000元、水果禮盒1200元；(4)八十五年十
    二月間：榮勝20500元、榮勝小姐小費1000元、酒三瓶6750
    元、皮箱2500元、高粱酒一箱5040元、榮勝9390元、峰茂藥
    品1500元、峰茂助聽器6000元、迎賓3500元。
  3.另依同上卷第五頁現金帳冊之記載，可知被告等人於八十六
    年三、五月間浮報採購金額之支出項目及金額為：(1)八十六
    年三月間：主任營賓宴客2300元、丙○○車禍慰問2000元、
    主任慰問榮民200元、招待陶主任父親水果175元、（侄味樓
    ）5000元、主任送榮民生日蛋糕600元、主任招待外賓5477
    元、主任招待退休副主任、薛主任16178元、駕駛餐費400元
    、榮勝小姐小費600元、御花園KTV主任招待2430元、酒3300
    元、XO2500元、特支5000元、水果800元、主任慰問病患200
    0元、招待永康榮院主任23615元、榮勝小姐三人小費1000元
    、XO一瓶2500元、玫瑰紅酒一箱又十瓶3300元、水果80元；
    (2)八十六年五月間：魚罐二打830元、鄧祖琳紅包差額1600
    元、主任慰問楊會計員母親住院2000元、陶主任生日紅包10
    00元、主任藥品2700元。
  (二)據被告丙○○、甲○○於調查處供稱：被告乙○○每月主管
    特支費為一萬一千元，其按月自其中支領五千元，其餘額每
    月六千元即併入現金帳內作交際應酬之用等語（見調查處卷
    一第三、十頁）。惟所謂特支費（即特別費）乃指「凡支給
    首長、副首長因供所需之特別費支出）（參照原審卷第一０
    七頁）從而特別費為因公性質，蓋此等特別費乃是以榮家主
    任名義，而非被告乙○○私人名義對外為之，並非私人用途
    。例如婚喪喜慶，以榮家主任所致贈之喜帳、花圈、紅包、
    白包等，並非為私人而來，自不宜認屬被告乙○○私人之花
    費。尤其榮民之家乃為榮民安養而設，就養榮民因老、病去
    世者日多，白包、輓聯之花費為數自不在少，是上開現金帳
    內所載由被告乙○○按月支領之五千元主管特支費，本無所
    謂「私人交際應酬」可言，且就被告乙○○所支領之主管特
    支費每月餘額六千元而言，按月累計，每年為七萬二千元，
    而該等特支費餘額既均併入現金帳內之用，則上開現金帳上
    所列之各筆支出（除特支費外），即不得逕行認定全部均係
    被告等人浮報購辦公用物品之金額而來。
  (三)依卷附退輔會八十九年八月廿一日輔計字第０六五一六號
    函（見本院更一審卷(一)第一一一至一一二頁）稱「在公務機
    關無編列公關經費，惟為促進單位業務聯繫協調工作所需費
    用，得在業務費項下勻支」、「榮民員工之活動經費依規定
    可在業務費內支應」等語，顯見所謂公關費用，例如舉辦敦
    親睦鄰活動所需之費用等情形，即不應認定係私人交際，而
    辦理活動迎新送舊，依規定可在業務費範圍內支應，亦不應
    認屬私人交際應酬。又榮民之家附有照顧、安養榮民之責任
    ，探視貧苦榮民所支出之費用，如發給慰問金等，亦不能認
    為係交際應酬，而應由業務費項下支應。再者榮民之家與一
    般公務機關不同，時常辦理活動、餐會、茶會，此等餐會並
    非基於私人目的，與榮民之家業務相關，自屬公務，是辦理
    活動之經費亦不應認定屬私人性質。準此以觀，上開現金帳
    冊內所載購買油漆費用等固無待贅論，其餘有關各項獎金、
    餐會、酒類、慰問榮民、病患，乃至購買水果、酒類（餐會
    使用）等支出，即難認係供被告乙○○私人交際應酬所用。
  (四)又依據前開函文所稱「在公務機關無編列公關經費，惟為促
    進單位業務聯繫協調工作所需費用，得在業務費項下勻支」
    ，是以海岸巡防署之士兵至榮民之家打掃，榮民之家為盡地
    主之誼，購買便當招待；榮民醫院醫師至榮民之家為老榮民
    診療，榮民之家主任以榮家名義宴請相關醫護人員所需之費
    用；逢年過節致送平時與榮民之家有業務往來相關單位文旦
    等禮品，既與榮民之家業務相關，亦均難認均係被告乙○○
    私人交際應酬。被告乙○○辯稱上開現金帳所列「主任彈床
    」之支出，係因榮家主任室中彈簧床年久損壞，因而另購彈
    簧床，目前仍在榮家供公用中；「主任藥品」係供榮家臥病
    在床榮民何邦正使用；另所列「榮勝」、「榮勝小姐費」等
    ，乃係正派經營之榮勝餐廳端盤子、清菜渣小姐之清潔服務
    費等；至於「支首長北上十四全會、餐費、機票、雜支」部
    分則係被告乙○○北上參加當時執政黨十四全會，藉此向當
    時之執政黨爭取預算，建議政策方針，均屬公務支出等語，
    揆諸上開函文所示，亦難認無據。
  (五)再者，前開現金帳所列「丙○○車禍慰問2000元」、「主任
    招待退休副主任、薛主任16178元」之二筆支出，既分別係
    被告乙○○對被告丙○○、丁○○二人車禍慰問、退休送舊
    之支出，而被告丙○○等人於調查處詢問時，就上開被告乙○○對於渠等之慰問金、餐費支出，竟未予區別率然供稱浮
    報之金額均係被告乙○○之私人交際應酬或送禮，顯然有違
    常情，渠等所為上開供述不無附和調查員訊問之語氣。故前
    開現金帳上所列各項支出是否確係供被告乙○○私人交際應
    酬及送禮，自不得僅憑現金帳所列文句遽予認定，仍應有其
    他積極證據佐證之。惟公訴人並未提出其他證據以為佐證，
    而本院復查無其他積極證據足認上開「扣案現金帳」所列各
    筆支出確係遭被告乙○○個人私用或侵吞，而既不能證明被
    告乙○○確有將浮報之公款用於其私人交際應酬或送禮，自
    難逕以貪污治罪條例第四條第一項第三款之浮報價額罪相繩
    。而本件既不能證明被告乙○○確有將浮報之公款用於其私
    人交際應酬或送禮，則被告甲○○、丙○○、丁○○等三人
    自無與之共犯貪污治罪條例第四條第一項第三款之浮報價額
    罪可論。
四、綜據上述各情，被告四人辯稱渠等均係公款公用，尚非不足
    採信，本件公訴人所提證據之證明力尚未達於使本院確信被
    告四人確有將浮報之公款圖利自己或第三人，無從說服本院
    以形成被告四人觸犯貪污治罪條例第四條第一項第三款之浮
    報價額罪之心證，被告四人此部分被訴犯罪既均不能證明，
    本應諭知無罪。惟被告四人此部分被訴犯罪事實，與前揭論
    罪部分，屬實質上一罪關係，爰不另為無罪之諭知。
據上論斷，應依刑事訴訟法第三百六十九條第一項前段、第三百
六十四條、第三百條、第二百九十九條第一項前段，刑法第二條
第一項前段、第二百十三條、第二百十五條、第七十四條第一項
第一款，修正前刑法第二十八條、第三十一條、第五十六條、第
五十五條，罰金罰鍰提高標準條例第一條前段，判決如主文。
本案經檢察官范文豪到庭執行職務。
中　　華　　民　　國　　96　　年　　4 　　月　　11　　日
                  刑事第六庭    審判長法　官  蔡崇義
                                      法　官  曾文欣
                                      法　官  杭起鶴
以上正本證明與原本無異。
如不服本判決，應於收受本判決後十日內向本院提出上訴書狀。
其未敘述上訴理由者並得於提起上訴後十日內向本院補提理由書
狀（均須按他造當事人之人數附繕本）「切勿逕送上級法院」。
　　　　　　　　　　　　　　　　　　　書記官 魏安里
中　　華　　民　　國　　96　　年　　4 　　月　　11　　日
中華民國刑法第213條：
公務員明知為不實之事項，而登載於職務上所掌之公文書，足以
生損害於公眾或他人者，處一年以上七年以下有期徒刑。
中華民國刑法第215條：
從事業務之人，明知為不實之事項，而登載於其業務上作成之文
書，足以生損害於公眾或他人者，處三年以下有期徒刑、拘役或
五百元以下罰金。
【附表】
┌──────────────────────────────────────────────────┐
│              　　　　　  　    　　　　      乙○○、丁○○                                        │
│　　　   　　 　 　　   　  台南縣佳里榮民之家              等浮報價額事證對照表                    │
│  　          　　　　　　  　　    　　　　　甲○○、丙○○                                        │
├────────┬─────┬────┬────────┬───┬────┬────┬───────┤
│榮家會計帳目日期│採購或修繕│款項來源│榮家會計帳目金額│經手人│榮家會計│承包廠商│備註          │
│扣案現金帳目日期│工程品項  │        │扣案現金帳目金額│      │帳目頁次│        │              │
├────────┼─────┼────┼────────┼───┼────┼────┼───────┤
│  82.03.03      │窗      簾│業 務 費│  90,000        │甲○○│B5      │瑞菁裝潢│              │
│  82.05.12      │          │        │  30,000        │      │        │公司    │              │
├────────┼─────┼────┼────────┼───┼────┼────┼───────┤
│  82.05.17      │油      漆│業 務 費│ 201,000（合計）│甲○○│B3      │東隆五金│              │
│  82.05.18      │          │        │  48,000        │      │        │行      │              │
├────────┼─────┼────┼────────┼───┼────┼────┼───────┤
│  82.05.17      │通      樂│業 務 費│ （同上筆）     │甲○○│B3      │東隆五金│              │
│  82.05.18      │          │        │  30,000        │      │        │行      │              │
├────────┼─────┼────┼────────┼───┼────┼────┼───────┤
│  82.05.17      │垃  圾  袋│業 務 費│ （同上筆）     │甲○○│B3      │東隆五金│              │
│  82.05.18      │          │        │  75,000        │      │        │行      │              │
├────────┼─────┼────┼────────┼───┼────┼────┼───────┤
│  82.06.01      │清潔用品  │業 務 費│  96,200        │甲○○│B3      │通 福 行│              │
│  82.06.01      │          │        │  48,100        │      │        │        │              │
├────────┼─────┼────┼────────┼───┼────┼────┼───────┤
│  82.06.01      │廚房用品  │業 務 費│  36,000（合計）│甲○○│B6      │東隆五金│              │
│  82.06.05      │          │        │  12,000        │      │        │行      │              │
├────────┼─────┼────┼────────┼───┼────┼────┼───────┤
│  82.06.01      │   碗     │業 務 費│ （同上筆）     │甲○○│B6      │東隆五金│              │
│  82.06.05      │          │        │  18,000        │      │        │行      │              │
├────────┼─────┼────┼────────┼───┼────┼────┼───────┤
│  85.09.06      │行政大樓、│維 護 費│ 143,483        │丙○○│E16     │騰源公司│另含懷德園、中│
│  85.09.        │大廚房冷凍│        │  80,000        │      │        │        │正堂冷氣維修  │
├────────┼─────┼────┼────────┼───┼────┼────┼───────┤
│  85.09.23      │油      漆│業 務 費│  49,000        │丙○○│E8      │東隆五金│              │
│  85.09.        │          │        │  49,000        │      │        │行      │              │
├────────┼─────┼────┼────────┼───┼────┼────┼───────┤
│  85.09.25      │鹼      粉│業 務 費│  10,000        │丙○○│E8      │東隆五金│              │
│  85.09.        │          │        │   8,000        │      │        │行      │              │
├────────┼─────┼────┼────────┼───┼────┼────┼───────┤
│  85.11.04      │通      樂│業 務 費│  45,000        │丙○○│E9      │東隆五金│              │
│  85.11.        │          │        │  45,000        │      │        │行      │              │
├────────┼─────┼────┼────────┼───┼────┼────┼───────┤
│  85.11.21      │鐵絲網、樹│業 務 費│  37,250（合計）│丙○○│E9      │東隆五金│              │
│  85.11.20      │剪、水管  │        │  28,000        │      │        │行      │              │
├────────┼─────┼────┼────────┼───┼────┼────┼───────┤
│  85.11.21      │菜刀、飯笠│業 務 費│ （同上筆）     │丙○○│E9      │東隆五金│              │
│  85.11.20      │          │        │   9,250        │      │        │行      │              │
├────────┼─────┼────┼────────┼───┼────┼────┼───────┤
│  85.11.27      │門  弓  器│業 務 費│  56,580        │丙○○│E9      │東隆五金│              │
│  85.11.        │          │        │  31,350        │      │        │行      │              │
├────────┼─────┼────┼────────┼───┼────┼────┼───────┤
│  85.11.27      │噴效、蚊香│業 務 費│  43,440        │丙○○│E9      │東隆五金│              │
│  85.11.        │          │        │  43,434        │      │        │行      │              │
├────────┼─────┼────┼────────┼───┼────┼────┼───────┤
│  85.11.29      │文      具│業 務 費│  23,200        │丙○○│E10     │宏欣書坊│              │
│  85.11.        │          │        │  22,040        │      │        │        │              │
├────────┼─────┼────┼────────┼───┼────┼────┼───────┤
│  85.12.12      │水管、水缸│業 務 費│   7,400        │丙○○│E10     │東隆五金│              │
│  85.12.        │          │        │   6,800        │      │        │行      │              │
├────────┼─────┼────┼────────┼───┼────┼────┼───────┤
│  85.12.13      │通      樂│業 務 費│  54,000        │丙○○│E10     │東隆五金│              │
│  85.12.        │          │        │  54,000        │      │        │行      │              │
├────────┼─────┼────┼────────┼───┼────┼────┼───────┤
│  85.12.23      │磁      磚│維 護 費│  30,004        │丙○○│E18     │龍安建材│              │
│  85.12.        │          │        │  27,147        │      │        │行      │              │
├────────┼─────┼────┼────────┼───┼────┼────┼───────┤
│  85.12.23      │垃  圾  袋│業 務 費│  65,000        │丙○○│E10     │東隆五金│              │
│  85.12.        │          │        │  65,000        │      │        │行      │              │
├────────┼─────┼────┼────────┼───┼────┼────┼───────┤
│  85.12.23      │樟  腦  油│業 務 費│  24,400        │丙○○│E10     │東隆五金│              │
│  85.12.        │          │        │  12,312        │      │        │行      │              │
├────────┼─────┼────┼────────┼───┼────┼────┼───────┤
│  86.03.05      │配      管│維 護 費│  51,265        │丙○○│E19     │長發不鏽│              │
│  86.03.        │          │        │  14,250        │      │        │鋼廠    │              │
├────────┼─────┼────┼────────┼───┼────┼────┼───────┤
│  86.03.19      │清洗水塔  │維 護 費│  65,000        │丙○○│E19     │一新衛生│              │
│  86.03.20      │          │        │  30,000        │      │        │工程行  │              │
├────────┼─────┼────┼────────┼───┼────┼────┼───────┤
│  86.03.10      │大  通  樂│業 務 費│  45,000        │丙○○│E13     │東隆五金│              │
│  86.03.        │          │        │  36,000        │      │        │行      │              │
├────────┼─────┼────┼────────┼───┼────┼────┼───────┤
│  86.01.03      │浴缸、安養│維 護 費│  43,000        │丙○○│E18     │東隆五金│              │
│  86.01.03      │樓踏板    │        │  43,000        │      │        │行      │              │
├────────┼─────┼────┼────────┼───┼────┼────┼───────┤
│  86.01.14      │影印紙張等│業 務 費│  45,000        │丙○○│E11     │宏欣書坊│              │
│  86.01.14      │          │        │   1,870        │      │        │        │              │
├────────┼─────┼────┼────────┼───┼────┼────┼───────┤
│  86.01.14      │印稿紙四種│業 務 費│  57,000        │丙○○│E11     │德昌印刷│              │
│  85.01.15      │榮民給與表│        │  57,000        │      │        │        │              │
├────────┼─────┼────┼────────┼───┼────┼────┼───────┤
│浮報、舞弊金額  │          │        │ 924,553        │      │        │        │              │
│合          計  │          │        │                │      │        │        │              │
└────────┴─────┴────┴────────┴───┴────┴────┴───────┘
